【裁判字號】    97,交抗,43
【裁判日期】    970128
【裁判案由】    聲明異議
【裁判全文】
臺灣高等法院高雄分院刑事裁定          97年度交抗字第43號
抗  告  人  高雄市政府交通局
法定代理人  甲○○
相對人即
受處分人    乙○○
上列抗告人因違反道路交通管理處罰條例聲明異議案件，不服
臺灣高雄地方法院中華民國96年12月25日裁定（96年度交聲字第
1590號），提起抗告，本院裁定如下：
    主  文
原裁定撤銷，發回台灣高雄地方法院。
    理  由
一、本件原裁定以：異議人於民國（下同）91年9 月27日騎乘
    KSY-400 號重型機車，途經高雄市○○路與民權路口，因未
    帶行車執照，不服稽查取締經攔檢加速逃逸，為警以異議人
    違反道路交通管理處罰條例第60條第1 項、第14條第1 項第
    2 款規定開單舉發，並經高雄市政府交通局於96年12月11日
    以高市交裁字第裁32 -B00000000 號裁決書裁罰異議人罰鍰
    新台幣6600元，並記違規點數1 點之事實，有高雄市政府交
    通局96年12月18日高市交裁字第0960051943號函所檢附之高
    雄市政府警察局舉發違反道路交通管理事件通知單、上開裁
    決書在卷可稽。惟(一)依道路交通管理處罰條例第92條第3項
    授權訂定之違反道路交通管理事件統一裁罰基準及處理細則
    第44條第1 項規定：「違反道路交通管理事件行為人，未依
    規定自動繳納罰鍰，或未依規定到案聽候裁決，處罰機關應
    依基準表於舉發違反道路交通管理事件通知單送達且逾越應
    到案期限60日後之3 個月內，逕行裁決之」，換言之，倘行
    為人於交通違規遭舉發後，縱未依規定自動繳納罰鍰，或未
    依規定到案聽候裁決，處罰機關仍應於舉發違反道路交通管
    理事件通知單送達且逾越應到案期限60日後之3 個月內逕行
    裁決之，以即時裁決行為人應有之處罰，避免因處罰機關遲
    未能裁罰，造成行為人處於不確定之狀態，致使其權益可能
    因之受有損害。再者，處罰機關如未能於前開時間內為上述
    裁罰，其效力為何，道路交通管理處罰條例並無規定，前揭
    處理細則亦未定有明文。惟審諸刑事犯罪等情節較重之行為
    ，對之追訴處罰尚且有時效之規定，則情節較輕之交通違規
    行為，又豈有永久不限期限均得裁罰之道理。(二)94年2 月5
    日公布，並於95年2 月5 日施行之行政罰法第27條第1 項、
    第2 項分別規定：「行政罰之裁處權，因3 年期間之經過而
    消滅」、「前項期間，自違反行政法上義務之行為終了時起
    算。但行為之結果發生在後者，自該結果發生時起算」。故
    依上開法律規定可知，立法者業已就行政罰之裁罰時效作出
    通則性之立法決定，亦即以行為人自違反行政法上義務之行
    為終了時起算3 年之期間作為一般裁罰權之時效期間。雖行
    政罰法第45條尚規定：「本法施行前違反行政法上義務之行
    為應受處罰而未經裁處，於本法施行後裁處者…適用之。前
    項行政罰之裁處權時效，自本法施行之日起算」等語，明謂
    行政罰法所定之3 年裁處權時效，就該法施行前之違反行政
    法義務行為亦有適用，且該3 年時效應自該法之施行日，亦
    即95年2 月5 日起算甚明。惟因該法第5 條規定：「行為後
    法律或自治條例有變更者，適用行政機關最初裁處時之法律
    或自治條例。但裁處前之法律或自治條例有利於受處罰者，
    適用最有利於受處罰者之規定」，尚同時揭櫫法律適用從新
    從輕之原則。而早於88年2 月3 日公布，並於90年1 月1日
    施行之行政程序法第131 條第1 項，為謀人民權益保障、社
    會秩序維持間之均衡，原已定有：「公法上之請求權，除法
    律有特別規定外，因5 年間不行使而消滅」之明文，則在性
    質上可堪評價認屬行政機關對行為人（人民、私人）資為公
    法上請求之裁罰行政處分，於行為人違法行為發生後已逾5
    年者，行政機關即不應再予裁罰，本亦屬當然之理。
    本件異議人未帶行照，不服稽查取締經攔檢加速逃逸之情，
    惟因其係於91年9 月27日為上開交通違規行為，依前開說明
    （適用行政程序法第131 條第1 項之結果），異議人該等違
    規行為之裁罰時效，至遲於96年9 月27日已告消滅，不因嗣
    後別有行政罰法之公布、施行有異。原處分機關漏未斟酌時
    效相關規定，遲於96年12月11日始遽為前開裁處，自難謂適
    法，因而將原處分機關之裁處予以撤銷，並諭知異議人不罰
    ，固非無見。
二、抗告意旨則以：異議人雖係於91年9 月27日因交通違規遭舉
    發，為行政罰法施行前（95年2 月5 日）之違規行為，未經
    裁處，惟直至96年12月11日行政罰法施行後始受裁決，依行
    政罰法第27條第1 項、第2 項及第45條第1 項及第2 項規定
    觀之，尚未逾越3 年法定時效期間。且舉發通知單僅為觀念
    通知，裁決書始為行政機關之行政處分，因此警方所製作之
    交通管理事件單，不適用行政程序法第131 條請求權計算時
    效之規定。再者，道路交通管理處罰條例就裁處權時效並無
    特別規定，是以有關道路交通管理處罰條例案件之裁處權時
    效，應依行政罰法第45條第2 項之規定辦理等語，指摘原裁
    定不當。
三、經查：
  (一)道路交通管理處罰條例第92條第3 項授權訂定之違反道路交
    通管理事件統一裁罰基準及處理細則第44條第1 項固規定：
    處罰機關仍應於舉發違反道路交通管理事件通知單送達且逾
    越應到案期限60日後之3 個月內為逕行裁決之」。惟公法上
    裁處權有關時效規定，係實體法上有關人民與國家間權利義
    務之規定，應以法律明文規範之，並非僅由違反道路交通管
    理事件統一裁罰基準及處理細則即可拘束之，因此通知單上
    之裁決期限，應僅為訓示規定或注意規定，並無科以行政機
    關必須一定於該期限內為裁決之效力，亦非有關公法上裁罰
    權之時效起算基準時點之規定。
  (二)按公法上請求權，係指公法上權利義務主體相互間，基於公
    法，一方得請求他方為為特定給付之權利，包括人民對行政
    機關之公法上請求權及行政機關對於人民之公法上請求權。
    行政程序法第131 條第1 項規定「公法上之請求權，除法律
    有特別規定外，因五年間不行使而消滅」，即係有關公法上
    請求權之時效規定。而裁處權係國家對違反行政法義務者得
    課處行政罰之權力，屬形成權，與公法上請求權不同，故行
    政罰法條第27條規定：行政罰之裁處權因三年期間之經過而
    消滅。前項期間自違反行政法上義務之行為終了時起算，但
    行為之結果發生在後者，自該結果發生起算。與行政程序法
    第131 條第1 項之公法上請求權時效係屬二事。亦即行政程
    序法第131 條第1 項之適用對象為公法上請求權，與行政罰
    裁處權之行使無關（高等法院94年法律座談會刑事類提案第
    18號參照）。本件受處分人違規行為之裁罰時效自應依行政
    罰法第27條第1 項所規定計算裁罰權之時效。
  (三)如前所述，行政罰法第27條第1 項之3 年期間之起算點係「
    自違反行政法上義務之行為終了時起算」。惟同法第第45條
    規定「本法施行前違反行政法上義務行為應受處罰而未經裁
    處，於本法施行後裁處者，除第15條、第16條、第18條第2
    項、第20條及第22條規定外，均適用之。前項行政罰之裁處
    權時效，自本法施行之日起算」，而行政罰法係於95年2 月
    5 日施行，是行政罰法第45條之規範主要是為處理過渡時期
    之裁罰時效問題，從而行政罰法第45條第2 項，係同法第27
    條第2 項之特別規定，因此應適用行政罰法第45條第2 項之
    規定「自本法施行之日起算」。本件受處分人係於91年9 月
    27日違規，於96年12月11日始受裁決處分，依刑政罰法第45
    條第2 項「自本法施行日（95年2 月5 日）起算」，故需至
    98年2 月5 日始逾時效，原裁定認已裁罰時效，係尚有未洽
    ，抗告人執上開理由抗告，指摘原裁定不當為有理由，應由
    本院將原裁定撤銷，發回台灣高雄地方法院更為妥適之裁定
    。
四、據上論結，應依道路交通案件處理辦法第26條，刑事訴訟法
    第41條前段，裁定如主文。
中    華    民    國    97    年    1     月    28    日
                  刑事第四庭    審判長法  官 蕭權閔
                                      法  官 陳吉雄
                                      法  官 李嘉興
以上正本證明與原本無異。
不得再抗告。
中    華    民    國    97    年    1     月    28    日
                                      書記官 郭榮芳


司法院資訊處製作；財團法人民間司法改革基金會備份。
